【裁判字號】    88,重上,173
【裁判日期】    890607
【裁判案由】    拆屋還地
【裁判全文】
臺灣高等法院民事判決                八十八年度重上字第一七三號
    上  訴  人  甲○○
                乙○○
                丁○○
                丙○○
    共      同
    訴訟代理人  曹依立律師
    被  上訴人  張昭雄即祭祀公業張泉興之管理人
                            住台北市○○街一一０巷十五號四樓
    訴訟代理人  黃泰鋒律師
    複  代理人  薛冰芸律師
右當事人間拆屋還地事件，上訴人對於中華民國八十八年三月十八日臺灣臺北地方法
院八十七年重訴字第八一二號第一審判決提起上訴，本院判決如左：
    主      文
原判決廢棄。
被上訴人在第一審之訴及其假執行之聲請均駁回。
第一、二審訴訟費用均由被上訴人負擔。
    事      實
甲、上訴人方面：
一、聲明：
  (一)原判決廢棄。
  (二)被上訴人在第一審之訴及其假執行之聲請均駁回。
二、陳述：除與原判決記載相同者外，補稱略以：
  (一)上訴人等歷年來均由被上訴人通知繳納土地稅及受益費等款項，作為使用系爭土
    地之對價。
  (二)被上訴人規約書係於七十年九月二十五日訂定，系爭房屋於民國八年即坐落系爭
    土地，上訴人等就系爭土地之使用權源與該規約書無關。
  (三)張番原已獲得全體派下員之同意而取得對系爭土地之地上權，惟土地謄本漏未登
    載。
  (四)張番於四十九年九月二十九日申請登記張番為系爭房屋所有人時，被上訴人之原
    管理人張德明已死亡，張福堂為張德明之子，故由張福堂出面表示同意張番使用
    系爭土地。
乙、被上訴人方面：
一、聲明：上訴駁回。
二、陳述：除與原判決記載相同者外，補稱略以：
  (一)否認曾通知上訴人等支付稅款及上訴人等曾交付支票支付稅款，縱有上開事實，
    ，該通知係基於上訴人等無權使用之損害賠償及不當得利之法律關係，要求上訴
    人等賠償及返還所得利益。
  (二)縱上訴人等與被上訴人前管理人張慈逢間有借用系爭土地之約定，惟該約定違反
    土地法第三十四條之一第五項準用第一項規定暨公業規約書第六點處分財產應經
    派下員過半數同意之規定，應屬無效。
  (三)上訴人等所提出之鄉長、村長保證書，縱確係由當地鄉、村長所作成，為該文書
    非係基於其等職務上所應作成者，非屬公文書，不得推定為真正。其內容亦不足
    採信。
  (四)張番以立具切結書之方式為前開建物申請地上權登記，未經地政事務所認定有地
    上權存在，並非土地登記簿謄本漏載。
  (五)否認張福堂曾為被上訴人實質管理人及張福堂同意張番使用系爭土地。被上訴人
    之派下眾多，有與張德明同輩者，有與張福堂同輩者，亦有同為張德明之子者，
    故張德明亡故後，應由派下員全體共同推派管理人，非由個人或少數人決定。
    理      由
一、被上訴人主張：系爭坐落台北市○○區○○段一小段三五八號土地為被上訴人所
    有，上訴人甲○○無權占有該土地如原判決附圖所示甲部分，搭建系爭門牌台北
    市○○區○○路九號房屋，與其他上訴人共同居住。爰依民法第七百六十七條規
    定，請求上訴人甲○○將系爭房屋拆除，並與其他上訴人共同將系爭土地返還被
    上訴人。上訴人等則以：系爭土地係其父張番於日據時代向被上訴人借用，民國
    四十九年間曾聲請為地上權登記，因故漏未登載於土地登記簿謄本。上訴人等歷
    年來均經被上訴人之通知繳納系爭土地之土地稅及受益費等款項，作為使用系爭
    土地之對價。兩造間就系爭土地有地上權、借貸或租賃關係存在，上訴人等非無
    權占有等語，資為抗辯。
二、查系爭土地為被上訴人所有，系爭房屋如原判決附圖所示甲部分坐落於系爭土地
    上，為上訴人甲○○所有，並為上訴人等共同占有使用，有兩造提出之土地登記
    簿謄本、建物所有權狀、戶籍謄本在卷可稽，並經原審法院會同台北市古亭地政
    事務所人員勘驗現場明確，製有複丈成果圖附卷可參，堪信為真實。
三、被上訴人主張上訴人等無權占有系爭土地，上訴人等抗辯兩造間就系爭土地有地
    上權、使用借貸或租賃關係存在等語。按地上權須經登記始生效力，張番並未就
    系爭土地登記地上權，上訴人等主張張番係基於地上權之關係占有系爭土地云云
    ，即不足採。惟：
  (一)上訴人等之父張番於日據時期即在系爭土地上建築系爭房屋居住，此為兩造不爭
    之事實。張番於民國四十九年九月二十九日向古亭地政事務所申請辦理系爭房屋
    登記，基地即記載木柵鄉○○段木柵小段二一０號（即系爭土地重測前之地號)
    ，並由當時當地之鄉長張榮森、村長張拔川出具土地登記保證書，保證原因欄記
    載：「因登記義務人不能共同聲請地上權設定登記，茲依照土地登記則第十七條
    之規定，填本保證書」，保證事項欄記載：「茲保證前載地上權確係被保證人 (
    張番)之所有，因義務人祭祀公業張全 (應為泉)興管理人張德明死亡，尚未辦理
    改選登記，致無法會同聲請地上權設定登記，由被保證人單獨聲請，諸情均屬實
    ，如有虛偽致損害第三人之權益時，保證人等願負全責。」有上訴人等提出之土
    地建物變更登記申請書、委託書、土地登記保證書 (本院卷第二０八至二二一頁
    ) 可稽。又據證人張楊添貴證稱：「當時因為丙○○的父親張番有土地給木柵農
    會當倉庫用，而張昭雄的父親張福堂主張借土地給張番（筆錄誤載為丙○○）的
    ，張福堂當時在木柵是很有名望的人，他說了就算數的，所以就給張番 (筆錄誤
    載為丙○○) 用了，在民國三十四年以前沒有祭祀公業管理人的有關規定，我們
    族親都是張福堂說了就算數的，所以就給丙○○用了，．．．」上開由鄉長張榮
    森、村長張拔川出具之土地登記保證書，係以正式公文形式為之，不論是否本於
    職務上行為所製作，其二人係保證張番在系爭土地上建屋，係經被上訴人之同意
    ，要無疑問。而依台北市政府民政局六十九年四月二十三日北市民字第三九０七
    號公告之被上訴人派下子孫系統表（本院卷第二二六頁）記載，張福堂為前管理
    人張德明之子，張德明於民國四十九年九月二十九日張番提出為建物所有權登記
    時已死亡，為兩造所不爭執，張福堂當時在當地既有名望，被上訴人復未訂定有
    關規約（該公業規約於七十年九月廿五日始訂定，本院卷第六二頁），則在選任
    新管理人之前，有關財產係委由張福堂管理，亦符合當時社會常情。張楊添貴雖
    非派下員，但其於五十九年至七十七年間擔任被上訴人之總務，期間長達十八年
    ，對有關財產之處理，應知之甚詳，所為證言，與上開申請書並無不符。張福堂
    當時係有權管理系爭土地，且同意張番使用系爭土地，應可採信。被上訴人主張
    上開鄉長、村長保證書，非基於職務上所作，非屬公文書，內容亦非真正；張福
    堂並非被上訴人之管理人；張楊添貴非被上訴人之派下，於四十九年間尚未任職
    於被上訴人，所為前開證詞不可信云云，即非可採。
  (二)張番死亡後，上訴人等繼續占有使用系爭土地，民國七十二年間，當時被上訴人
    之管理人張慈逢通知上訴人丙○○繳納系爭土地於六十五年至七十一年間之地價
    稅、受益費等款項，此有上訴人等提出由張慈逢出具之通知書、收據及以台北市
    木柵區農會為付款人，受款人為被上訴人，面額四萬九千二百元之支票影本各一
    紙（本院卷第二六至二七頁背面）可證。查上開支票雖非直接由被上訴人提示，
    但已經訴外人陳發兌現，有台北市木柵區農會函復本院函（本院卷第六四頁以下
    ）可稽。據證人張楊添貴證稱：「我當過張勝雄（五十九年到六十九年）及張慈
    逢（六十九年到七十七年）兩任的總務，．．．是我通知丙○○的沒錯，民國七
    十年我們土地欠稅金，張慈逢要我通知丙○○，當初是有通知丙○○去繳錢，因
    為他佔用土地，所以要他去繳政府的稅金．．．。（收據、通知書上的印章）都
    是真正的。．．．（問：有無收到上訴人主張的支票？支票有無交給祭祀公業？
    ）是有這些支票，是繳給公業去繳欠法院的稅金的沒錯。有收錢就有收據．．．
    」上開通知書及收據均屬真正，上訴人等有向被上訴人當時之管理人張慈逢支付
    系爭土地之地價稅及受益費等情，堪予採信。被上訴人否認上開通知書、收據等
    文件上印文及支票背面簽章為真正及有收受上訴人等交付之支票之事實，不足採
    信。
  (三)關於被上訴人向上訴人等收取上開地價稅、受益費等款項之性質，被上訴人否認
    係作為上訴人使用系爭土地之代價，證人張楊添貴亦證稱被上訴人並未出租系爭
    土地予張番或上訴人等。上訴人等復未舉證證明其等或張番與被上訴人間有使用
    系爭土地應支付相當代價之合意，固難認有租賃關係之存在。惟張番既係經當時
    有權管理系爭土地之張福堂之同意使用系爭土地，張番與被上訴人間應係成立使
    用借貸契約，張番死亡後，上訴人等繼受上開法律關係而繼續使用系爭土地，被
    上訴人之管理人並未向上訴人等為終止借貸關係意思表示，張慈逢復向上訴人丙
    ○○請求支付地價稅、受益費等，足見係同意上訴人等繼續借用系爭土地。上訴
    人等辯稱兩造間有借貸契約存在，應可採信。至於被上訴人主張張福堂或其他管
    理人同意張番或上訴人等使用系爭土地，違反土地法第三十四條之一第五項準用
    第一項規定暨被上訴人規約書第六點處分財產應經派下員過半數同意之規定，應
    屬無效云云。按出借土地非屬處分、變更或設定負擔之行為，尚無土地法第三十
    四條之一及該規約書第六點規定之適用。況該規約書係於七十年九月二十五日始
    訂定，上訴人等在此之前已取得使用系爭土地權源，不因該規約書之訂定而失效
    。上開借貸契約應屬有效。兩造間既有借貸契約存在，上訴人自有權占有系爭土
    地。被上訴人主張上訴人係無權占有系爭土地云云，不足採信。
四、從而被上訴人依民法第七百六十七條規定，請求上訴人甲○○將系爭房屋如判決
    附圖所示甲部分拆除，並與其他上訴人共同將系爭土地返還被上訴人，為無理由
    ，應不准許。原審為上訴人等敗訴之判決，容有未洽。上訴意旨指摘原判決不當
    ，求予廢棄改判，為有理由。
據上論結，本件上訴為有理由，依民事訴訟法第四百五十條、第七十八條，判決如主
文。
中      華      民      國    八十九    年      六      月      七      日
                                民事第十四庭
                                    審判長法  官  張  劍  男
                                          法  官  蘇  芹  英
                                          法  官  陳  筱  珮
右正本係照原本作成。
如不服本判決，應於收受送達後二十日內向本院提出上訴書狀，其未表明上訴理由者
，應於提出上訴後二十日內向本院補提理由書狀（均須按他造當事人之人數附繕本）
上訴時應提出委任律師或具有律師資格之人之委任狀；委任有律師資格者，另應附具
律師及格證書及釋明委任人與受任人有民事訴訟法第四百六十六條之一第一項但書或
第二項（詳附註）所定關係之釋明文書影本。
中      華      民      國    八十九    年      六      月      九      日
                                          書記官  李  卓  英
附註：
民事訴訟法第四百六十六條之一（第一項、第二項）：
對於第二審判決上訴，上訴人應委任律師為訴訟代理人。但上訴人或其法定代理人具
有律師資格者，不在此限。
上訴人之配偶、三親等內之血親、二親等內之姻親，或上訴人為法人、中央或地方機
關時，其所屬專任人員具有律師資格並經法院認為適當者，亦得為第三審訴訟代理人
。


司法院資訊處製作；財團法人民間司法改革基金會備份。
